臺灣高等法院高雄分院刑事裁定
111年度毒抗字第326號
抗  告  人  
即  被  告  陳聰明



上列抗告人因聲請強制戒治案件，不服臺灣高雄地方法院中華民
國111年9月29日裁定(111年度毒聲字第780號)，提起抗告，本院
裁定如下：
    主  文
抗告駁回。
    理  由
一、原裁定意旨略以：抗告人即被告陳聰明（下稱被告）因施用
    第一、二級毒品，經原審法院以110年度毒聲字第985號裁定
    令入勒戒處所觀察、勒戒後，仍有繼續施用毒品傾向乙節，
    有前述刑事裁定、法務部○○○○○○○○民國111年9月20日高戒所
    衛字第11110007230號函暨所附有無繼續施用毒品傾向證明
    書及有無繼續施用毒品傾向評估標準紀錄表各1份在卷可佐
    。審酌高雄戒治所上開評估，乃經具專業知識經驗者在被告
    執行觀察、勒戒期間，依其本職學識評估被告之人格特質、
    臨床徵候、物質使用行為、社會穩定度等因素，綜合判斷所
    得之具科學驗證結論；且強制戒治之目的，是為協助施用毒
    品者戒斷毒品之心癮及身癮所為之保安處分，上述評估標準
    適用於每一位受觀察、勒戒處分之人，具一致性、普遍性、
    客觀性，倘其評估由形式上觀察，無擅斷或濫權等明顯不當
    之情事，法院宜予尊重。從而，被告經上述評估認有繼續施
    用毒品傾向，由形式上觀察，該等評估並無擅斷或濫權等明
    顯不當之情事，則檢察官聲請裁定令被告入勒戒處所強制戒
    治，核與上述規定相符，應予准許，爰依毒品危害防制條例
    第20條第2項後段，裁定令被告入勒戒處所施以強制戒治，
    其期間為6個月以上，至無繼續強制戒治之必要為止，但最
    長不得逾1年等語。
二、本件抗告意旨略以：毒品危害防制條例修法無非要讓吸毒人
    有改過自新之機會，而被告經評估標準裁定強制戒治明顯不
    公，本人勒戒期間並無違反舍房及工場作業標準，然評估分
    數無透明化制式統一準則，欠缺公平性。由於家中父親年長
    80幾歲，患有重大殘疾，而被告患有類風濕性關節炎，生活
    上無法自理，行動生活需靠同學幫忙，如果勒戒成功，也無
    法立刻重返社會，尚有本刑12年6月要執行，如何還有繼續
    施用毒品之傾向？為此，依法提起抗告，請求撤銷原裁定等
    語。
三、按觀察、勒戒後，檢察官依據勒戒處所之陳報，認受觀察、
    勒戒人有繼續施用毒品傾向者，應聲請法院裁定令入戒治處
    所強制戒治，其期間為6個月以上，至無繼續強制戒治之必
    要為止，但最長不得逾1年，毒品危害防制條例第20條第2項
    後段定有明文。由於毒品危害防制條例係認施用毒品者具「
    病患性犯人」之特質，並參諸世界各國之醫療經驗及醫學界
    之共識，咸認施用毒品成癮者，其心癮甚難戒除，故採以觀
    察、勒戒方式戒除其身癮及以強制戒治方式戒除其心癮之措
    施；是以，關於受勒戒人有無繼續施用毒品傾向之評估，並
    非完全以受勒戒人勒戒後之結果為準，勒戒前及勒戒過程中
    的各種情況，亦屬評估的參考項目，以綜合判斷受勒戒人之
    身癮及心癮狀況。關於有無繼續施用毒品傾向之評估標準，
    法務部因應毒品危害防制條例之修正及109年11月18日最高
    法院109年度台上字第3826號判決意旨，業於110年3月26日
    以法矯字第11006001760號函修正頒布「有無繼續施用毒品
    傾向評估標準紀錄表」、「有無繼續施用毒品傾向評估標準
    評分說明手冊」。依「有無繼續施用毒品傾向評估標準說明
    手冊」規定，其判斷準則係以「前科紀錄與行為表現」、「
    臨床評估」及「社會穩定度」3大項合併計算總分，每1大項
    皆有靜態因子與動態因子評分，靜態因子分數總分在60分（
    含）以上者，評估為「有繼續施用毒品傾向」；在60分以下
    者，若與動態因子相加總分在60分（含）以上，亦為「有繼
    續施用毒品傾向」；相加總分不足60分者，評估為「無繼續
    施用毒品傾向」。而「前科紀錄與行為表現」係評估毒品犯
    罪相關司法紀錄、首次毒品犯罪年齡、其他犯罪相關紀錄、
    入所時尿液毒品檢驗、所內行為表現等因素；「臨床評估」
    係評估物質使用行為、合法物質濫用、使用方式、使用年數
    、精神疾病共病（含反社會人格）、臨床綜合評估（含病識
    感、動機、態度、就醫意願）等因素；「社會穩定度」則係
    評估工作、家庭等因素。是被告有無繼續施用毒品傾向，係
    依具體個案之臨床實務及相關事證綜合判定，有其專業性，
    且衡酌強制戒治之目的，係為協助施用毒品者戒斷毒品之心
    癮及身癮所為之保安處分，而上開評估標準係適用於每一位
    受觀察、勒戒處分之人，具一致性、普遍性、客觀性，倘其
    評估由形式上觀察，無擅斷或濫權等明顯不當之情事，法院
    自應尊重。再者，毒品危害防制條例所規定之觀察、勒戒或
    強制戒治處分，其立法意旨在幫助施用毒品者戒除毒癮，該
    處分之性質非為懲戒行為人，而係針對行為人將來之危險所
    為預防、矯治措施之保安處分，以達教化與治療之目的，可
    謂刑罰之補充制度，從而毒品危害防制條例本身所規定之觀
    察、勒戒及強制戒治等保安處分，雖兼有干預人身自由之性
    質，卻有刑罰不可替代之教化治療作用。
四、經查，被告因施用第一、二級毒品，前經原審法院以110年
    度毒聲字第985號裁定令入勒戒處所觀察、勒戒後，據法務
    部○○○○○○○○附設勒戒處所，於111年9月7日依修正後評估標
    準對其進行評分結果為：
㈠、前科紀錄與行為表現：
 1、毒品犯罪相關司法紀錄（靜態因子，每筆5分，上限10分）
    共9筆，得10分。
 2、首次毒品犯罪年齡（靜態因子，上限10分）：21至30歲， 
    得5分。
 3、其他犯罪相關紀錄（靜態因子，每筆2分，上限10分）：  
    共4筆（按：應為3筆），得8分（按：應得6分）。
 4、入所時尿液毒品檢驗（靜態因子，上限10分）：無藥物反應
    ，得0分。
 5、所內行為表現（動態因子，上限15分）：持續於所內抽菸，
    得2分。
㈡、臨床評估：
 1、物質使用行為（靜態因子）：
  1-1 有多重毒品濫用（上限10分）：有，海洛因、甲基安非他
      命，得10分。
　1-2 合法物質濫用（菸、酒、檳榔，每種2分，上限6分）：  
      菸，得2分。
　1-3 使用方式（上限10分）：有注射使用，得10分。
　1-4 使用年數（上限10分）：超過1年，得10分。
 2、精神疾病共病（含反社會人格，動態因子，上限10分）：無
    ，得0分。
 3、臨床綜合評估（含病識感、動機、態度、就醫意願，動態因
    子，上限7分）：輕度，計3分。
㈢、社會穩定度：
 1、工作（靜態因子，上限5分）：無業，得5分。
 2、家庭：
  2-1 家人藥物濫用（靜態因子，上限5分）：無，得0分。
　2-2 入所後家人是否訪視（動態因子，上限5分）：無，得5分
      。
　2-3 出所後是否與家人同住（動態因子，上限5分）：否，得5
  　　分。
㈣、以上靜態因子得分合計60分（按：應為58分），動態因子得
    分合計10分，兩者總分合計為70分（按：應為68分），經評
    定為「有繼續施用毒品傾向」等情，有法務部○○○○○○○○111
    年9月20日高戒所衛字第11110005580號函所附之「有無繼續
    施用毒品傾向證明書」、「有無繼續施用毒品傾向評估標準
    紀錄表」各1份在卷可稽。
五、觀諸上開評估紀錄，除詳列各項靜態因子、動態因子之細目
    外，並定有各項配分、上限等具體標準，由醫療人員本於專
    門學識經驗，依上開修正後之評估標準，對被告行為紀錄、
    人格特質、臨床徵候、物質使用情形、社會穩定度等因素所
    為之綜合判斷，具有實證依據及客觀評比標準，排除其他犯
    罪前科筆數誤算部分，其總分確已達法務部訂頒應評估為「
    有繼續施用毒品傾向」之標準，乃屬科學驗證所得之結論，
    而該評估標準又係普遍、一致、客觀的適用於每一位受觀察
    、勒戒處分人，亦可保障評估程序之公平性；抗告意旨稱本
    件評估分數無透明制式統一準則，欠缺公平性等語，顯有誤
    會，自難憑採。抗告意旨復謂被告尚須接續執行12年6月有
    期刑，何以認定還有繼續施用毒品傾向等語，惟強制戒治為
    保安處分之性質，具有刑罰不可替代之教化治療作用，且長
    期服刑之受刑者於出獄後，仍有再次施用毒品之行為，亦非
    少見，足見毒品濫用之心癮難以戒絕，更有依上開各個面向
    予以全面綜合評估施毒者將來持續濫用毒品可能性之必要。
    至於抗告意旨所陳被告自身及家人疾病狀況，核與評估被告
    有無施用繼續毒品傾向無關。是以，本案被告既受有前揭評
    估認有繼續施用毒品傾向，且該評估由形式上觀察，並無擅
    斷或濫權等明顯不當之情事，原審因而依檢察官聲請，適用
    毒品危害防制條例第20條第2項後段之規定，裁定令入戒治
    處所施以強制戒治，其期間為6個月以上，至無繼續強制戒
    治之必要為止，但最長不得逾1年，經核並無不合。從而，
    被告以前詞提起抗告，請求撤銷原裁定，為無理由，應予駁
    回。
據上論斷，應依刑事訴訟法第412條，裁定如主文。　
中　　華　　民　　國　　111 　年　　10　　月　　24　　日
                  刑事第一庭    審判長法  官  邱明弘
                                      法  官  黃宗揚
                                      法  官  林書慧
以上正本證明與原本無異。
不得再抗告。
中　　華　　民　　國　　111 　年　　10　　月　　24　　日
　　　　　　　　　　　　　　　　　　　書記官  林昭吟